最高法院民事判決　　　　　　　　　　111年度台上字第917號
上　訴　人　林遠騰
　　　　　　林石源
共　　　同
訴訟代理人　陳建勛律師
　　　　　　楊振裕律師
被 上訴 人　彰化縣秀水鄉農會

法定代理人　梁慶堂
訴訟代理人　曾耀聰律師
　　　　　　林春榮律師
上列當事人間請求清償借款事件，上訴人對於中華民國110 年10
月29日臺灣高等法院臺中分院第二審判決（109年度重上字第273
號），提起上訴，本院判決如下：
    主  文
原判決關於命上訴人再連帶給付，及駁回上訴人之上訴，暨該訴
訟費用部分廢棄，發回臺灣高等法院臺中分院。
    理  由
一、被上訴人主張：
  ㈠上訴人於民國95年7月26日以坐落彰化縣秀水鄉○○段000○
    000000000地號之共有土地，為伊設定新臺幣（下同）1,68
    0 萬元之最高限額抵押權，以擔保伊對上訴人林遠騰之借款
    債權。
  ㈡林遠騰於95年8月2日向伊借貸 1,100萬元（下稱甲借款）；
    同年9月4 日再向伊借貸300萬元（下稱乙借款），均以上訴
    人林石源為連帶保證人。伊已將借款如數撥入林遠騰指定之
    帳戶，該借款清償期屆至後，上訴人先後於97年8 月13日、
    99年8月12日辦理展期。
  ㈢上訴人於101年11月21日將最高限額抵押權數額提高至3,240
    萬元，林遠騰旋於同年12月4日，向伊借款2,700萬元（下稱
    丙借款），林石源則為連帶保證人。伊於同日如數撥入林遠
    騰指定之帳戶後，林遠騰以其中1,401萬2,640元償還甲、乙
    借款之本息，另轉帳 1,300萬元至訴外人即其母林王阿欵之
    帳戶。丙借款清償期屆至後，上訴人分別於103年12月5日、
    105年12月19日辦理展期。詎林遠騰自107 年7月20日起未按
    期繳息，屢經催討，迄未置理，已視為全部到期。
  ㈣依消費借貸、連帶保證之法律規定，求為命上訴人連帶給付
    尚欠丙借款之2,550萬元，及自107年7月20日起至109 年3月
    24日止，按週年利率2.255%計算之利息，自109年3月25日起
    至清償日止，按週年利率2.005%計算之利息，暨自107年8月
    21日起至清償日止，逾期在6個月以內者，按上開利率10%，
    逾期超過6個月者，按上開利率20%計算違約金之判決（未繫
    屬本院者，不另贅述）。
二、上訴人辯以：
  ㈠甲借款借據之借款金額為訴外人即被上訴人職員周雪麗所填
    ，林遠騰僅欲借950萬元，其餘150萬元為周雪麗所冒貸；甲
    、乙借款實際共為 1,250萬元，業經林王阿欵請周雪麗辦理
    還款，而於101年12月4日前全數清償。
  ㈡101年間，林王阿欵因購買土地欲貸款1,500萬元，周雪麗分
    別以林遠騰、林王阿欵為借款人，各貸款1,300萬元、250萬
    元，再將林王阿欵貸得之 200萬元轉入林遠騰之帳戶，故丙
    借款之實際金額應為 1,300萬元，且經林王阿欵請周雪麗以
    帳戶內款項辦理還款，而全數清償。
  ㈢縱認周雪麗為伊等之代理人，然其冒貸行為經檢察官提起公
    訴，屬侵權行為，自無表見代理規定之適用。
  ㈣周雪麗為被上訴人之受僱人，利用取得林遠騰印鑑章之機會
    盜蓋取款條，被上訴人就其行為，應負同一責任，不能主張
    為善意、不知，而生清償消費寄託款之效力。縱伊等有積欠
    丙借款債務，得以周雪麗盜領林遠騰之存款為抵銷。
三、原審廢棄第一審所為駁回被上訴人請求上訴人連帶給付1,15
    0 萬元本息之判決，改判命上訴人再如數連帶給付；並維持
    第一審所為命上訴人連帶給付 1,400萬元本息之判決，駁回
    其就此部分之上訴，理由如下：
  ㈠依證人周雪麗證述內容、臺灣彰化地方檢察署檢察官108 年
    度偵字第7618、13105、13106、13107、13108、13109、131
    10、13113、13115、13116、13117、13118 號（下稱另案）
    起訴書，參互以觀，可知周雪麗、訴外人游煥樹均為被上訴
    人信用部職員，周雪麗於95年初起至107年8月間止，利用上
    訴人之信任，請上訴人先在借款申請書等文件簽名、蓋章，
    再由周雪麗於其上填寫超過林遠騰所欲貸款之金額，而以林
    遠騰名義增加貸款之方式為冒貸行為，再由游煥樹親自或委
    託周雪麗對保之際，未實際對保，向被上訴人貸得款項。
  ㈡綜觀兩造不爭執事項，周雪麗證言，交易明細表、借款申請
    書、授信約定書、借據、取款憑條、匯款申請書等件，參互
    以考，堪認林遠騰有邀同林石源為連帶保證人，陸續向被上
    訴人辦理甲、乙借款，嗣於97年8月13日、99年8月12日辦理
    展期。惟甲借款中之 150萬元乃周雪麗藉機冒貸挪用，林遠
    騰就甲借款與被上訴人意思合致之借貸金額應為 950萬元，
    加計乙借款，於101年12月3日前林遠騰與被上訴人消費借貸
    金額共計1,250萬元。
  ㈢稽諸兩造不爭執事項，周雪麗證詞，抵押權變更契約書、借
    據、授信約定書、林遠騰、林王阿欵帳戶交易明細表、另案
    偵查訊問筆錄內容以察，可知丙借款係為給付林王阿欵購地
    款之需求1,300萬元，及清償甲、乙借款之欠款1,250萬元，
    故林遠騰就丙借款與被上訴人成立之消費借貸契約金額為2,
    550萬元，且經2次展期後，迄未清償。
  ㈣上訴人未能證明丙借款已全數清償，且參以被上訴人之平面
    圖、照片、存摺之存戶注意事項，足見周雪麗固因為受僱人
    ，得以辦理被上訴人為貸與人之申貸事宜，但其乃擔任保險
    部主任，並無辦理貸放款償還或存提款之職務，更無為客戶
    保管存摺或代理提、存款等權利或義務。佐以周雪麗證詞、
    林家放款明細表，足徵林王阿欵雖委託周雪麗辦理還款，然
    周雪麗未依其指示，將林王阿欵帳戶內款項交予被上訴人，
    自不發生清償丙借款之效力。
  ㈤周雪麗冒名借貸之 150萬元，上訴人不得依消費寄託返還請
    求權請求被上訴人給付。又周雪麗非經辦存提款業務之人員
    ，其得領取林王阿欵帳戶存款，係持有林王阿欵交付之存摺
    及蓋用真正印鑑章之取款憑條而為之，無從認定被上訴人知
    悉周雪麗有冒領之情事，而就債之履行應與周雪麗負同一責
    任，故上訴人不得就此抗辯與尚欠之丙借款互為抵銷。
  ㈥從而，被上訴人依消費借貸、連帶保證之法律關係，請求上
    訴人連帶給付2,550萬元本息，為有理由，應予准許。
四、本院之論斷：
  ㈠法院為判決時，應將得心證之理由，記明於判決；判決書之
    理由項下，應記載關於攻擊或防禦方法之意見及法律上之意
    見；判決不備理由，而影響裁判之結果者，應廢棄原判決，
    此觀民事訴訟法第222條第4項、第226條第3項、第469條第6
    款、第477條之1規定亦明。基此，第二審判決之理由項下，
    未記載敗訴者之攻擊或防禦方法意見，致欠缺該判決主文所
    由生不可或缺之理由，而影響裁判之結果者，即屬判決不備
    理由，第三審法院應廢棄該判決。查周雪麗自95年起至 107
    年8 月間，利用上訴人之信任，由上訴人在借款申請書等文
    件上簽名、蓋章，再由周雪麗於其上填寫借款金額之方式，
    向被上訴人借款。其中甲借款遭周雪麗冒貸 150萬元，林遠
    騰就甲、乙借款與被上訴人所成立消費借貸契約之金額共計
    1,250萬元；嗣林遠騰為給付林王阿欵購地款之需求1,300萬
    元，及清償甲、乙借款之欠款 1,250萬元，而為丙借款，故
    就此與被上訴人成立之消費借貸契約金額為 2,550萬元，為
    原審認定之事實。然觀諸周雪麗於第一審就丙借款部分證稱
    ：「……他們只要借2,300萬元，400萬元是我用去……」、
    「（甲、乙借款）到100年12月30日已經還款剩下800萬元借
    款，之後又借1,500萬元，所以才會再借總額2,300萬元的借
    款，其中800萬元是借新還舊。400萬元的部分還是我挪用」
    、「（甲、乙借款）沒有還，因為他們還的 450萬元也是被
    我拿去用了，所以這1,400萬元有600萬元是被我拿去用……
    」、「包含他們認為未還的 800萬元，所以總共他們認為未
    還的金額是 2,300萬元……」、「（上訴人）叫我陸續還款
    ……」、「……（105年12月19日）他們是認為要辦理1,700
    萬元展期的意思」、「……他們當時實際借款金額只有1,70
    0萬元，1,000萬元被我挪用了」等語（見一審卷二13至15、
    17至18頁），似見上訴人抗辯丙借款亦有遭周雪麗冒貸之部
    分一節，並非全然無據，此影響林遠騰就丙借款究於何範圍
    內有借款之真意，而與被上訴人達成意思表示合致，成立消
    費借貸契約之認定。原審未遑細究周雪麗就丙借款之冒貸金
    額為何，逕為不利上訴人之認定，未於判決理由中說明該證
    言取捨之緣由，自有判決不備理由之違誤。
  ㈡當事人之聲明或陳述有不明瞭或不完足者，審判長應令其敘
    明或補充之；債務人之代理人或使用人，關於債之履行有故
    意或過失時，債務人應與自己之故意或過失負同一責任；此
    觀民事訴訟法第199條第2 項後段、民法第224條本文規定即
    明。而乙種活期存款戶與金融機構之間為消費寄託關係，第
    三人持真正存摺並在取款條上盜蓋存款戶真正印章，向金融
    機構提取存款，倘金融機構不知其係冒領而如數給付時，對
    存款戶固有清償之效力。然如係金融機構之員工，利用其為
    存款戶辦理業務，持有印章之機會，盜蓋多張空白取款條備
    用，嗣持以冒領，該金融機構不得主張其為善意向債權準占
    有人清償，而對存款戶發生清償之效力。查周雪麗於第一審
    證稱：其利用林遠騰持印章赴農會找其領款時，偷蓋空白取
    款條以備日後冒領使用等情（見一審卷二10至11頁）。而林
    遠騰一再抗辯：周雪麗冒貸後，盜領其存款，被上訴人向周
    雪麗所為給付，不生清償之效力，其仍得請求返還消費寄託
    款，並據之與尚欠借款為抵銷乙節（見原審卷一296至299頁
    、卷二90至92頁）。則依上開規定及說明，林遠騰究以周雪
    麗何次之冒領存款行為，以若干金額為範圍，認不生清償效
    力，而以該消費寄託款返還債權與清償丙借款債務抵銷，已
    待釐清；又周雪麗之冒領行為，究係林遠騰之代理人，或為
    履行被上訴人業務之使用人，攸關被上訴人能否主張其為善
    意向債權準占有人清償，而生清償林遠騰消費寄託款之效力
    ？亦有進一步研求之必要。原審就林遠騰不明瞭之抵銷債權
    抗辯，未予闡明，復未就該抵銷抗辯是否可採，予以調查審
    認，逕為上訴人不利之認定，並有不適用上開規定之違背法
    令。
  ㈢上訴論旨，指摘原判決關其敗訴部分違背法令，求予廢棄，
    非無理由。末查，被上訴人僅表明依消費借貸、連帶保證之
    規定，請求上訴人連帶返還尚欠消費借貸款本息，未具體表
    明特定之請求權依據，案經發回，宜併注意闡明及之。
五、據上論結，本件上訴為有理由。依民事訴訟法第477條第1項
    、第478條第2項，判決如主文。
中    華    民    國   111    年    7     月    13    日
                      最高法院民事第三庭
                          審判長法官  沈  方  維  
                                法官  鍾  任  賜  
                                法官  張  競  文  
                                法官  陳  麗  芬  
                                法官  方  彬  彬  
本件正本證明與原本無異
                                      書  記  官
中    華    民    國   111    年    7     月    27    日